臺灣臺南地方法院刑事判決
110年度重訴字第7號
公  訴  人  臺灣臺南地方檢察署檢察官
被      告  李金鶯


選任辯護人  黃榮坤律師(法扶律師)          
上列被告因家暴殺人案件，經檢察官提起公訴（110年度偵字第1
507號），本院判決如下：
    主  文
李金鶯犯殺人罪，處有期徒刑貳年陸月。扣案之水果刀壹把沒收
。
    犯罪事實
一、李金鶯係劉以武之配偶，二人間具有家庭暴力防治法第3條
    第1款之家庭成員關係。緣劉以武自民國106年間起，因罹患
    腦栓塞（中風）、失智、高血壓、糖尿病等病症，長期臥病
    在床，無法自理生活，且病情日益惡化，已達無法言語之程
    度，而主要仰賴李金鶯一人看顧照護。李金鶯亦於105年間
    起，因罹患腦栓塞、糖尿病等病症，不堪長期照顧劉以武所
    累積之沉重壓力，為結束劉以武及其個人痛苦，且擔心自己
    將來身體無法負荷倒下後，會更加重子女生活負擔，乃基於
    殺人之犯意，於109年12月31日上午6時30分許（起訴書誤載
    為上午8時許），在臺南市○○區○○里○○街0段000巷00弄00號
    住處1樓臥室，持水果刀1把刺殺劉以武頸部、胸部，致劉以
    武頸部、胸部5處身中穿刺傷，心肺大量出血，引起血胸因
    而致死。其後，李金鶯再持水果刀試圖以刺胸之方式自殺而
    未果，並受有左側微量氣血胸、雙側胸壁多處撕裂傷等傷害
    。嗣於上午8時30分許，女兒劉玉真返家見狀，李金鶯始向
    劉玉真告以上情，委由劉玉真報警，經轄區消防隊將李金鶯
    送醫急救，迨員警據報至醫院處理時，李金鶯在員警尚未發
    覺其犯罪前，主動向員警自首係其殺害劉以武，並願接受裁
    判，始悉上情。
二、案經臺南市政府警察局第三分局報告臺灣臺南地方檢察署檢
    察官偵查起訴。
    理  由
壹、證據能力部分：
    按被告以外之人於審判外之陳述雖不符刑事訴訟法第159條
    之1至之4等4條之規定，而經當事人於審判程序同意作為證
    據，法院審酌該言詞陳述或書面陳述作成時之情況，認為適
    當者，亦得為證據，同法第159條之5第1項定有明文。經查
    ，本案下列據以認定被告李金鶯犯罪所引用之供述證據，因
    被告及辯護人於本院準備及審理程序時，均表示同意作為證
    據，而本院審酌上開供述證據資料製作時之情況，無不當取
    供及證明力明顯過低之瑕疵，認以之作為證據應屬適當，揆
    諸前開規定，認上開證據應有證據能力。除上開供述證據外
    ，本案下列據以認定被告犯罪之非供述證據，並無證據證明
    係公務員違背法定程序取得，依同法第158條之4規定反面解
    釋，亦均有證據能力。　
貳、認定事實所憑之證據及理由：
    上開犯罪事實，業據被告於警詢、偵查及本院準備、審理程
    序時均坦承不諱，核與證人劉玉真、劉玉紅、劉德榮於警詢
    或兼於偵查中之證述相符，復有被告之臺南市立安南醫院10
    9年12月31日診斷證明書、110年1月13日診斷證明書、臺南
    市政府警察局第三分局扣押筆錄、扣押物品目錄表及收據、
    臺南市政府消防局派遣令、案件處置流程表各1份、救護紀
    錄表2份、現場及被害人傷勢照片共22張、勘驗筆錄、臺灣
    臺南地方檢察署109年12月31日相驗屍體證明書、110年1月5
    日相驗屍體證明書、110年2月25日相驗屍體證明書、臺南市
    立安南醫院110年2月4日安院醫事字第1100000166號函附之
    被告就診病歷影本各1份及光碟1片、法務部法醫研究所110
    年2月19日法醫理字第11000001340號函附法醫研究所(110)
    醫鑑字第1101100011號解剖報告書暨鑑定報告書1份、相驗
    照片19張在卷足稽，暨扣案之水果刀1把為證，足認被告前
    揭任意性自白與事實相符，應值採信。從而，本案事證已臻
    明確，被告犯行堪以認定，應予依法論科。
參、論罪科刑：　　
一、按家庭暴力防治法所稱「家庭暴力」，是指家庭成員間實施
    身體或精神上不法侵害之行為；而所謂「家庭暴力罪」，指
    家庭成員間故意實施家庭暴力行為而成立其他法律所規定之
    犯罪，家庭暴力防治法第2條第1款、第2款定有明文。經查
    ，被告為被害人之配偶，2人間具有家庭暴力防治法第3條第
    1款所定的家庭成員關係。　　
二、核被告所為，係犯刑法第271條第1項之殺人罪。復被告上開
    殺人犯行，屬家庭成員間故意實施身體上不法侵害之行為，
    即為家庭暴力防治法第2條第2款所稱之家庭暴力罪，惟因家
    庭暴力防治法對於家庭暴力罪並無科處刑罰之規定，故僅依
    刑法殺人罪論處。又被告於本院審理時供稱：被害人已失智
    10年了，他不會說話，我也不曉得會不會認人等語（見本院
    卷第102頁），核與證人劉玉真於警詢、偵查中證稱：被害
    人之前有輕微失智，無法言語，連點頭搖頭都無法反應了，
    生活已經不能自理等語相符（見警卷第31頁，相字卷第84頁
    ），足認被害人於本案發生時，已不能正常表達其所思所想
    ，故被告雖於偵查中供稱：我刺死被害人前，還有問被害人
    ，我們一起死好不好，被害人有眨眼睛，意思是同意乙節（
    見偵卷第16頁），尚難採憑，亦即被告本案並非因受被害人
    之囑託或得其承諾而殺之，要無刑法第275條第4項謀為同死
    得免除其刑規定之適用，附此敘明。
三、自首之減輕：
　　被告上開殺人犯行，係於劉玉真返家見狀後，被告即向劉玉
    真告知：「我刺了妳爸爸，他走了」等語，並委由劉玉真報
    警，嗣經轄區消防隊將被告送醫急救，迨員警據報至醫院處
    理時，被告在員警尚未發覺其犯罪前，主動向員警自首係其
    殺害被害人，並願接受裁判，有被告於臺南市立安南醫院所
    為之警詢筆錄、偵查筆錄、證人劉玉真之警詢、偵查筆錄為
    證，核與自首要件相符，爰依刑法第62條前段規定減輕其刑
    。　　
四、本案有刑法第59條適用之說明：
  ㈠按犯罪之情狀顯可憫恕，認科以最低度刑仍嫌過重者，得酌
    量減輕其刑，刑法第59條定有明文。刑法第59條規定酌量減
    輕其刑，必須犯罪另有特殊的原因與環境，在客觀上足以引
    起一般同情，認為即使予以宣告法定最低度刑，猶嫌過重者
    ，始有其適用。此所謂法定最低度刑，雖然包括法定最低本
    刑；但遇有其他法定減輕的事由者，則是指適用其他法定減
    輕事由減輕其刑後的最低度刑而言。如被告別有其他法定減
    輕事由者，應先適用法定減輕事由減輕其刑後，猶認其犯罪
    的情狀顯可憫恕，即使科以該減輕後的最低度刑仍嫌過重者
    ，始得適用該條規定酌量減輕其刑。又所謂「犯罪之情狀」
    與刑法第57條量刑上所應審酌的「一切情狀」，並非有截然
    不同的領域，於裁判上酌減其刑時，本應就犯罪一切情狀，
    包括第57條所列舉的10款事項，予以全盤考量，審酌其犯罪
    有無顯可憫恕的事由，以為判斷。次按刑法第271條第1項殺
    人罪之法定刑雖為「死刑、無期徒刑或10年以上有期徒刑」
    ，但是同為殺人的行為，其原因動機不一，犯罪手段、情節
    亦未必盡同，則法律科處這類犯罪所設的法定最低本刑同為
    「10年以上有期徒刑」，刑度可謂嚴重。因此，倘依個案情
    狀處以最低本刑以下的有期徒刑，即足以懲儆，並可達防衛
    社會的目的時，自可依客觀犯行與主觀惡性二者加以考量其
    情狀，進而適用刑法第59條規定酌量減輕其刑，以期使個案
    裁判的量刑能斟酌至當，並符合比例原則。
　㈡關於被害人因罹患中風等病症，長期主要仰賴被告一人照顧
    之過程，業據被告於警詢、偵查及本院審理時供稱：被害人
    大約中風、失智10年了，中風一共2次，第1次還可以走路，
    最近3、4年是第2次中風，就開始臥病在床了，被害人無法
    自理生活，需要別人照顧，都是我跟他一起睡在同個房間就
    近照顧。因為被害人失智很難照顧，有時候還會動手打人，
    我已經睡在被害人旁邊6年了，被害人會整夜打呼，我照顧
    他幾乎不能睡覺，1天只能睡1個小時，我平常有在吃安眠藥
    ，但最近藥效越來越差，吃了藥還是睡不著。被害人不會說
    話，我也不曉得會不會認人，我要幫他洗身體，大小便部分
    是包尿布，小女兒（即劉玉真）下班也會過來幫忙，但她也
    是要睡覺，主要還是我照顧被害人。約4、5年前我也有小中
    風，中風時手沒有力，身體也會發抖，還有骨質疏鬆，左手
    沒有多餘時間去復健，僅偶爾抓到照顧被害人的空檔去附近
    學校或公園運動等語，經核與前述事證相符，且劉玉紅、劉
    玉真、劉德榮同為一致陳述（見本院卷第103、104頁），參
    以被告於警詢、本院審理中曾表示：我會做這個決定，一切
    都是為了小孩以後的生活，辛苦了那麼多年，被害人越來越
    難照顧，我擔心自己也倒下後，兩夫妻都臥病在床，會造成
    小孩負擔，且我自己也不想活了，所以才想讓他解脫，讓我
    自己也解脫，本來打算兩個人一起走，但我沒有走成，我們
    過得很痛苦，壓力很大等語（見警卷第5、8頁，本院卷第10
    3頁），繼於刺殺被害人後，持水果刀自殘等情，綜合前述
    ，本院認為被告係因長期一人擔負起照顧被害人之重責，自
    己也因罹患中風等病症，不斷累積龐大的身心壓力，且每況
    愈下，找不到合適紓解的管道，並考量自己未來若因病臥床
    ，更增加孩子負擔，為了孩子將來生活著想，出於慈母之心
    ，加上一力扛起照顧被害人之重擔所積累之苦痛，種種刺激
    ，最終壓垮被告僅存的理智，而為本案刺殺被害人之犯行，
    並於犯後持刀自殘，釀成悲劇，被告此舉實非一般人所欲見
    ，經歷深值同情，本案顯與一般社會上所見之殺人事件，係
    出於深仇夙怨、財務糾紛或隨機殺人之動機、手段有別，核
    與刑法第271條第1項殺人罪預定處罰之犯罪情狀存有明顯落
    差。故從本案犯罪之具體情狀審慎觀之，被告本案殺人犯行
    ，縱經上開自首規定減輕其刑後，仍有情輕法重之憾，足以
    引起社會上一般人之同情，堪值憫恕，爰依刑法第59條規定
    減輕其刑，並依法予以遞減之。
五、爰審酌被告與被害人為夫妻關係，被告因不忍加重孩子經濟
    上負擔，獨自一人扛起照顧被害人之重責，且因自身罹患中
    風等病症，長期下來睡眠不足，身體疲憊，心力交瘁，積累
    龐大生活壓力，無法獲得一絲喘息的空間，又思及自己與被
    害人狀況無法好轉，每況愈下，擔心自己如果因為疾病倒下
    臥床，需要他人照顧，對孩子而言無疑雪上加霜，被告身為
    人母的慈心與上開情狀萌生的絕望感，終於壓垮被告理智，
    一心企求解脫，遂釀成本案被害人生命無法回復之悲劇，被
    告任意剝奪他人生命之行為雖有不該，但其遭遇深值一般人
    同情，且考量其於犯後持刀自殘，欲與被害人同死，並於員
    警到醫院處理時，主動自首，始終坦承犯行，參以3名子女
    均為被告求情，表示希望對母親從輕處罰等情，檢察官亦於
    起訴及蒞庭時，促請本院量刑時斟酌本案上開特殊情狀，兼
    衡被告供稱為國中肄業，目前已經退休，沒有工作，共有3
    名子女，與2名女兒同住等一切情狀，量處如主文所示之刑
    。
六、辯護人雖請求本院依法判處罪刑並宣告緩刑等語，惟本院依
    刑法上開規定予以減輕、遞減被告之刑後，考量本案之犯罪
    情狀，再依刑法第57條規定，已量處「最低」處斷刑即有期
    徒刑2年6月，核與緩刑規定需量處2年以下有期徒刑之要件
    未合，故本案誠難宣告緩刑，末此說明。
七、沒收部分：
　　扣案之水果刀1把，係被告所有且供其本案犯行所用，業據
    被告供承明確，爰依刑法第38條第2項前段規定宣告沒收。
　　
據上論斷，應依刑事訴訟法第299 條第1 項前段，判決如主文。
本案經檢察官郭俊男提起公訴，檢察官黃慶瑋、莊士嶔到庭執行
職務。　
中　　華　　民　　國　　110 　年　　11　　月　　23　　日
　　　　　　　　　刑事第十五庭  審判長法  官  莊政達
　　　　　　　　　                    法  官  李音儀
　　　　　　　　　                    法  官  陳貽明
以上正本證明與原本無異。
如不服本判決應於收受本判決後20日內向本院提出上訴書狀，並
應敘述具體理由。其未敘述上訴理由者，應於上訴期間屆滿後20
日內向本院補提理由書狀（均須按他造當事人之人數附繕本）「
切勿逕送上級法院」。 
    　　　　　　　　　　　　　　　　　書記官  洪翊學
中　　華　　民　　國　　110 　年　　11　　月　　23　　日

附錄論罪科刑法條全文：
中華民國刑法第271條
（普通殺人罪）
殺人者，處死刑、無期徒刑或10年以上有期徒刑。
前項之未遂犯罰之。
預備犯第1項之罪者，處2年以下有期徒刑。